【裁判字號】    96,訴,1332
【裁判日期】    970110
【裁判案由】    違反稅捐稽徵法等
【裁判全文】
臺灣臺北地方法院刑事判決              96年度訴字第1332號
公  訴  人  臺灣臺北地方法院檢察署檢察官
被      告  癸○○
上列被告因違反稅捐稽徵法等案件，經檢察官聲請簡易判決處刑
（95年度偵字第16384 號），惟本院認不宜以簡易判決處刑（96
年度簡字第792 號），改依通常訴訟程序審理，判決如下：
    主  文
癸○○公司負責人，為納稅義務人，以不正當方法逃漏稅捐，處
有期徒刑貳月，如易科罰金，以銀元佰元即新臺幣玖佰元折算
壹日，減為有期徒刑壹月，如易科罰金，以銀元佰元即新臺幣
玖佰元折算壹日；緩刑貳年。
被訴行使業務上登載不實文書部分無罪。
    事  實
一、癸○○自民國88年8 月起至93年3 月15日止，係納稅義務人
    余奧群事業有限公司（下稱余奧群公司，原址設臺北市○○
    區○○街161 號1 樓，嗣於90年間遷移至臺北縣板橋市○○
    街33巷7 號）之負責人（聲請簡易判決處刑書誤載癸○○為
    納稅義務人）。緣丙○○於89年間並未在余奧群公司工作，
    亦未向余奧群公司支領薪資新臺幣（下同）40萬元，竟由該
    公司負責人事及薪資管理之甲○○（未據起訴），於其業務
    所作成之各類所得扣繳暨免扣繳憑單（下稱扣繳憑單）上，
    虛偽登載丙○○於89年間在余奧群公司支領薪資共40萬元之
    不實事項，而於90年間在不詳地點，持上開登載不實之扣繳
    憑單向國稅局彙報，且憑以申報該公司89年度之營利事業所
    得稅，因而逃漏余奧群公司營利事業所得稅99,332元。
二、案經丙○○訴由臺灣板橋地方法院檢察署檢察官呈請臺灣高
    等法院檢察署檢察長令轉臺灣臺北地方法院檢察署檢察官偵
    查後聲請簡易判決處刑。
    理  由
壹、有罪部分：
一、按被告以外之人於偵查中向檢察官所為之陳述，除顯有不可
    信之情況者外，得為證據，刑事訴訟法第159 條之1 第2 項
    定有明文；查證人子○○、甲○○於檢察官偵訊時所為之陳
    述（見臺灣臺北地方法院檢察署95年度偵字第16384 號卷第
    32至42頁），乃係以證人身分接受訊問，且業經具結，經核
    並無顯不可信之情況，揆諸前開所述，證人子○○、甲○○
    之前揭供述，應有證據能力。次按被告以外之人於審判外之
    言詞或書面陳述，除法律另有規定者外，不得作為證據；又
    被告以外之人於審判外之陳述，雖不符合同法第159 條之1
    至第159 條之4 之規定，但經當事人於審判程序同意作為證
    據，法院審酌該言詞陳述或書面陳述作成時之情況，認為適
    當者，亦得為證據，當事人、代理人或辯護人於法院調查證
    據時，知有第159 條第1 項不得為證據之情形，而未於言詞
    辯論終結前聲明異議者，視為有前項之同意，刑事訴訟法第
    159 條第1 項、第159 條之5 分別定有明文。本件被告癸○○對於本判決以下其餘所引用之傳聞書面及傳聞供述，就其
    證據能力均表示不爭執（見本院96年10月5 日準備程序筆錄
    第2 頁），迄言詞辯論終結前亦未再聲明異議，本院審酌證
    據資料製作時之情況，尚無違法不當及證明力明顯過低之瑕
    疵，認為以之作為證據應屬適當，是依上揭法條規定，有證
    據能力，合先敘明。
二、訊據被告癸○○固坦承有擔任余奧群公司之負責人，惟矢口
    否認有何納稅義務人以不正當方法逃漏稅捐犯行，辯稱：伊
    雖與子○○、甲○○母子二人共同投資設立余奧群公司，並
    掛名為負責人，但僅為出資之股東，從未插手公司之經營，
    公司之經營及稅務均為子○○及甲○○負責處理，伊並未參
    與，且伊根本不認識告訴人，公司員工之人事與薪水發放，
    皆由他們辦理，伊從未過問，故不應由伊承擔逃漏稅捐之罪
    責云云。
三、經查：
（一）被告自88年8 月起至93年3 月15日止，為余奧群公司之登
      記負責人，此有余奧群公司之公司執照、變更登記申請書
      在卷可參。又告訴人丙○○於89年間係受僱於晟派工程有
      限公司擔任水電技工一職，未曾在臺北工作，更未曾任職
      於余奧群公司及支領薪資等情，業據證人即告訴人丙○○
      於本院審理中證述明確（見本院96年11月1 日審判筆錄第
      3 、4 頁），復有晟派工程有限公司出具之在職證明書在
      卷可稽。至於證人子○○雖於本院審理時陳稱：伊在公司
      有看過告訴人1 次，告訴人好像是業務部門的人云云，惟
      經本院質之證人子○○是否認識告訴人時，其乃改稱：伊
      印象很模糊，當時在服裝部門的客戶來來往往很多，無法
      確定有見過告訴人等語（見本院96年11月1 日審判筆錄第
      13頁），是證人子○○既無法確定有無在余奧群公司見過
      告訴人，且其前於偵查中亦供承不記得告訴人是否為員工
      （見臺灣臺北地方法院檢察署95年度偵字第16384 號卷第
      33頁），則告訴人是否為余奧群公司之員工及有無支領薪
      資，證人子○○顯無從知悉，故其前揭所述自難據為有利
      於被告之認定。另證人甲○○於偵查時雖又供稱：告訴人
      係與張瑜得一起來位於板橋松柏街之公司，是一位楊警官
      介紹來的，告訴人係作業務，就是去找客戶云云，惟其嗣
      即改稱：對告訴人沒什麼印象，不記的有無發薪水給告訴
      人等語（見同上偵查卷第41頁），且依證人甲○○於檢察
      官偵訊時所證述：伊從余奧群公司88年成立後至公司結束
      ，均在該公司工作，負責公司人事管理及員工薪資之處理
      等情（見同上偵查卷第40、41頁），其既負責余奧群公司
      人事管理及薪資發放事宜，倘告訴人確有於89年在該公司
      上班及支領薪資達40萬元，衡情證人甲○○應無不知之理
      ，是其所述告訴人有來公司作業務云云，顯非事實，尚難
      採憑。
（二）惟余奧群公司卻虛報告訴人於89年間有任職及支領薪資40
      萬元之不實事項，並登載於該公司所作成之扣繳憑單，且
      持之向財政部國稅局彙報，憑以申報89年度營利事業所得
      稅，因而逃漏營利事業所得稅99,332元等情，此有告訴人
      之89年度綜合所得稅核定通知書、核定稅額繳款書、扣繳
      憑單、財政部臺北市國稅局95年9 月11日財北國稅審三字
      第0950086145號函附卷可憑。是以，告訴人既未於89年間
      在余奧群公司任職及支薪，卻遭該公司虛報40萬元薪資，
      而余奧群公司以此不正當方法逃漏營利事業所得稅99,332
      元之事實，堪以認定。
（三）按稅捐稽徵法第41條之處罰對象為納稅義務人，同法第47
      條，則將納稅義務人為公司或商號之責任，基於刑事政策
      之考慮，於其應處徒刑範圍，轉嫁於公司或商號負責人，
      故於此種情形而受罰之公司或商號負責人，乃屬「代罰」
      ，其個人因非納稅義務人，故無論公司或商號負責人有無
      犯意，因同法第47條規定，仍應予處罰（最高法院91年度
      台上字第2551號判決意旨參照）。亦即依目前實務上通說
      見解，認稅捐稽徵法第47條之適用上，對於公司負責人之
      刑罰係由同法第41條轉嫁而來，公司雖係稅捐稽徵法第41
      條之犯罪主體，但因公司並無犯罪能力，亦無犯罪故意，
      則公司負責人對於公司納稅義務人逃漏稅捐之行為「代罰
      」，亦不需具備犯罪故意。另外，稅捐稽徵法第47條「代
      罰」規定之處罰理論基礎，乃在於公司負責人或商業負責
      人就公司或商業之逃漏稅捐之事實，在選任、監督或其他
      違反行為之防止上，有未盡必要注意之過失，除非該公司
      負責人無法與聞及參與公司、商業之經營等事務，否則仍
      將有選任、監督過失之可歸責性。而本件余奧群公司之人
      事管理及薪資發放事宜，雖係由證人甲○○負責處理，此
      據其於偵訊時證述明確，然被告既有出資成立余奧群公司
      並擔任該公司之董事長，且自承知道公司業務經營皆係由
      子○○、甲○○母子負責處理，公司員工約有10幾名，亦
      曾到過公司上班等情，顯見被告對於該公司之業務並非無
      法參與。準此，揆之上開說明，無論被告有無逃漏稅捐之
      故意，仍應予處罰，亦不因其非為逃漏稅捐之行為人而免
      責。
（四）綜上所述，被告前開所辯不足採信。本件事證明確，被告
      違反稅捐稽徵法第47條第1 款、第41條之犯行，至堪認定
      。
四、論罪科刑之理由：
（一）核被告所為，係違反稅捐稽徵法第47條第1 款、第41條之
      公司負責人為納稅義務人，以不正當方法逃漏稅捐罪。公
      訴人雖認被告係違反同法第41條之納稅義務人以詐術逃漏
      稅捐罪嫌；然查，本件納稅義務人為余奧群公司，並非被
      告本人，公訴人前開指訴，顯有誤會，惟其起訴之目的及
      社會事實既屬同一，本院自得依法變更公訴人所引用之法
      條。
（二）爰審酌被告身為余奧群公司之負責人，無法善盡監督之責
      ，而使該公司虛偽登載告訴人之薪資數額，逃漏營利事業
      所得稅捐，數額達99,332元，影響稅捐機關核課稅款之正
      確性及公平性，惟念及其所受刑罰乃屬代罰轉嫁性質，及
      其無犯罪前科，素行尚佳，與被告之犯罪手段、違反法定
      義務之程度、犯罪所生之危害等一切情狀，量處如主文所
      示之刑。
（三）按被告行為後，刑法部分條文業於94年1 月7 日修正，94
      年2 月2 日公布，95年7 月1 日施行，現行刑法第2 條第
      1 項規定：「行為後法律有變更者，適用行為時之法律。
      但行為後之法律有利於行為人者，適用最有利於行為人之
      法律。」，上開規定乃與刑法第1 條罪刑法定主義契合，
      而貫徹法律禁止溯及既往原則，係規範行為後法律變更所
      生新舊法律比較適用之準據法，是刑法第2 條本身雖經修
      正，但刑法第2 條既屬適用法律之準據法，本身尚無比較
      新舊法之問題，應一律適用裁判時之現行刑法第2 條規定
      以決定適用之刑罰法律，先予敘明。而關於易科罰金部分
      ，被告行為時之修正前刑法第41條第1 項前段規定：「犯
      最重本刑為5 年以下有期徒刑以下之刑之罪，而受6 個月
      以下有期徒刑或拘役之宣告，因身體、教育、職業、家庭
      之關係或其他正當事由，執行顯有困難者，得以1 元以上
      3 元以下折算1 日，易科罰金」，依修正前罰金罰鍰提高
      標準條例第2 條（現已刪除）規定，就其原定數額提高為
      100 倍折算1 日，應以銀元300 元折算1 日，經折算為新
      臺幣後，應以新臺幣900 元折算為1 日；而修正後刑法第
      41條第1 項前段則規定：「犯最重本刑為5 年以下有期徒
      刑以下之刑之罪，而受6 個月以下有期徒刑或拘役之宣告
      者，得以新臺幣1,000 元、2,000 元或3,000 元折算1 日
      ，易科罰金」，比較修正前後之易科罰金折算標準，以修
      正前之規定較有利於被告，依刑法第2 條第1 項前段之規
      定，自應依修正前刑法第41條第1 項前段規定諭知其易科
      罰金折算之標準。再本件被告之犯罪時間在96年4 月24日
      以前，且無中華民國九十六年罪犯減刑條例所定不得減刑
      之情形，爰依同條例第2 條第1 項第3 款規定減其宣告刑
      2 分之1 ，並依修正前刑法第41條第1 項前段規定，諭知
      易科罰金之折算標準。
（四）又被告行為後，刑法第74條緩刑之規定雖經修正，而犯罪
      在新法施行前，新法施行後緩刑之宣告，應適用新法第74
      條規定，有最高法院95年度第8 次刑事庭會議可資參照。
      查被告前未曾受有期徒刑以上刑之宣告，此有臺灣高等法
      院被告前案紀錄表在卷可按，其未盡負責人之注意義務，
      因負責人身分而因此受到轉嫁處罰，偶罹刑章，經此偵查
      程序及科刑之教訓後，當知所警惕，信無再犯之虞，本院
      因認對被告所宣告之刑，以暫不執行為適當，爰併宣告緩
      刑2 年，以啟自新。
貳、無罪部分：
一、公訴意旨略以：被告癸○○為余奧群公司之負責人，其明知
    告訴人丙○○於89年間，並未在余奧群公司工作，亦未向余
    奧群公司支領薪資40萬元，竟偽造告訴人於89年間在余奧群
    公司任職，且支領薪資40萬元之不實事項，登載於其業務所
    作成之扣繳憑單，且於90年間持上開不實之扣繳憑單向財政
    部臺北市國稅局彙報並交與上開國稅局人員，憑以申報89年
    度營利事業所得稅，逃漏該公司營利事業所得稅99,332元，
    足以生損害於告訴人及財政部臺北市國稅局對稅捐管理之正
    確性。因認被告另涉犯刑法第216 條、第215 條之行使業務
    上登載不實文書罪嫌云云。
二、按犯罪事實應依證據認定之，無證據不得認定犯罪事實；又
    不能證明被告犯罪者，應諭知無罪之判決，刑事訴訟法第15
    4 條第2 項、第301 條第1 項分別定有明文。次按事實之認
    定，應憑證據，如未能發現相當證據，或證據不足以證明，
    自不能以推測或擬制之方法，以為裁判基礎；又認定犯罪事
    實，所憑之證據，雖不以直接證據為限，間接證據亦包括在
    內，然無論直接或間接證據，其為訴訟上之證明，須於通常
    一般之人均不致於有所懷疑，而得確信其為真實之程度者，
    始得據之為有罪之認定，倘其證明尚未達到此一程度，而有
    合理性懷疑之存在時，即無從為有罪之認定，此分別有最高
    法院40年台上字第86號、76年台上字第4986號判例可資參照
    。
三、本件公訴人認被告涉犯前揭行使業務上登載不實文書罪嫌，
    無非係以被告自承曾擔任余奧群公司負責人之供述、告訴人
    丙○○之指述、證人甲○○及子○○之證述，且有財政部臺
    北市國稅局中南稽徵所函、告訴人丙○○之89年度扣繳憑單
    、綜合所得稅核定稅額繳款書、核定通知書、財政部台灣省
    中區國稅局處分書、余奧群公司89年度營利事業所得稅結算
    申報核定通知書等稅籍資料，資為論據。訊據被告堅詞否認
    有何上開犯行，辯稱：伊僅為出資之股東，從未插手公司之
    經營，公司之經營及稅務均為子○○及甲○○負責處理，伊
    並未參與，且伊根本不認識告訴人，公司員工之人事與薪水
    發放，亦皆由他們辦理，伊從未過問，更未曾見過員工薪資
    發放收據、帳冊等文件，遑論曾在該等文件上蓋章，伊並無
    行使業務上登載不實文書等語。
四、經查：
（一）告訴人於89年間並未曾於余奧群公司任職及支薪，卻遭該
      公司虛報薪資40萬元，余奧群公司並因此而逃漏營利事業
      所得稅之事實，業經本院認定如前，固堪認定。而被告雖
      為余奧群公司之登記負責人，此亦有該公司之公司執照、
      變更登記申請書在卷可參。
（二）惟被告並非余奧群公司之實際負責人，亦未負責處理公司
      之人事及員工薪資事宜乙節，業據證人乙○○於本院審理
      時證述：伊曾於88至89年間在余奧群公司幫忙並支領工資
      ，在該段幫忙期間並未曾見過被告，伊兄長甲○○在公司
      作印刷，當時公司係由伊母親子○○、黃明實及另一位綽
      號「小羅」等人實際負責處理，公司名稱是子○○所取的
      ，伊有聽子○○、黃明實及「小羅」等人提及，他們是用
      被告的人頭來當負責人，公司之實際負責人是子○○、黃
      明實及「小羅」3 人等語（見本院96年12月27日審判筆錄
      第2 至5 頁）；及證人甲○○於檢察官偵訊時證述：伊從
      余奧群公司88年成立後至公司結束，均在該公司工作，負
      責公司人事管理及員工薪資之處理等語明確（見臺灣臺北
      地方法院檢察署95年度偵字第16384 號卷第40、41頁）。
      由此足見被告雖為余奧群公司之登記負責人，然未參與實
      際經營，更未負責處理該公司之人事管理及員工薪資發放
      事宜。
（三）又觀諸卷附余奧群公司89年度綜合所得稅BAN 給付清單所
      載，曾列在該清單上領取薪資之所得人，包括辛○○、壬○○、己○○、丁○○、庚○○、戊○○等人，均不認識
      被告，此據渠等到庭陳述明確，且證人丁○○、庚○○、
      戊○○更於本院審理中一致證稱：約6 、7 年前，伊等確
      實有當人頭，拿身分資料給朋友甲○○報稅過，該公司作
      印刷的，是甲○○的公司，伊等並未在該公司任職及支薪
      等情（見本院96年12月27日審判筆錄第12至19頁），核與
      證人甲○○所述該公司之人事管理及員工薪資皆由其處理
      等情相符，足認余奧群公司之人事管理、員工薪資及報稅
      事宜，均係由證人甲○○負責處理無訛。準此，被告既僅
      登記為余奧群公司之負責人，並非實際負責人，亦未負責
      該公司之人事管理、員工薪資及報稅事宜，自無從為虛報
      登載告訴人薪資之行為，故被告辯稱其未為行使業務上登
      載不實文書之行為，尚非無據，堪可採信。
（四）至證人子○○雖於本院審理中證稱：伊並非余奧群公司之
      合夥股東，只是領薪水的，該公司之實際負責人為被告，
      被告大部分時間都有來公司上班，公司發薪水的事被告都
      知道云云。然而，依證人乙○○前開證述：余奧群公司係
      由子○○、黃明實及另一位綽號「小羅」等人實際負責處
      理，被告僅係名義上之負責人等情，而證人乙○○與子○○既為母子關係，子○○若非公司之實際負責人，衡情證
      人乙○○應無刻意為虛偽陳述之必要；再參酌證人子○○
      於本院自承：余奧群公司有賺錢的時候，伊可分5 ％至10
      ％之紅利等情（見本院96年11月1 日審判筆錄第15頁），
      顯見證人子○○非僅為公司員工而已，其既有實際參與余
      奧群公司之經營，則不無藉由指稱被告為公司實際負責人
      之詞，以圖推諉自己責任之可能。故其前揭所為不利於被
      告之供述，均屬有利於己，且核與證人乙○○之證述顯不
      相符，尚難遽以採為認定被告為公司實際負責人而有業務
      登載不實文書犯行之憑據。
五、綜上所述，被告雖為余奧群公司之登記負責人，然其並未實
    際參與該公司之運作，且未從事該公司人事管理、員工薪資
    發放及稅務處理，是被告所辯其未有行使業務上登載不實文
    書之行為，尚堪採信。此外，本件復無其他積極證據足資證
    明被告有何行使業務上登載不實文書之犯行，或與該公司之
    實際負責人就上揭犯行有犯意聯絡及行為分擔，揆諸前揭判
    例意旨，基於「罪證有疑，利於被告」之法理，自不能因被
    告僅為余奧群公司之登記負責人，即應就上揭犯行負責。從
    而，本件公訴人所舉證據並不足以為被告有罪之認定，又公
    訴人雖認被告此部分犯行與前開論罪科刑之逃漏稅捐罪，具
    有修正前牽連犯之裁判上一罪關係云云，然前開論罪科刑部
    分，乃係因被告為余奧群公司之負責人而轉嫁，僅係代罰而
    已，究非屬於公司負責人即被告本身之犯罪行為，自與被告
    被訴其他犯罪行為間，無方法、結果之牽連關係可言，當應
    由本院就其被訴行使業務上登載不實文書犯行部分，另為無
    罪判決之諭知。
六、至於甲○○涉犯行使業務上登載不實文書及幫助逃漏稅捐罪
    嫌，宜由檢察官另行偵辦，附此敘明。
據上論斷，應依刑事訴訟法第452 條、第299 條第1 項前段、第
300 條、第301 條第1 項，稅捐稽徵法第41條、第47條第1 款，
刑法第11條前段、第2 條第1 項前段、修正前刑法第41條第1 項
前段、刑法第74條第1 項第1 款，修正前罰金罰鍰提高標準條例
第2 條，現行法規所定貨幣單位折算新臺條例第2 條，中華民國
九十六年罪犯減刑條例第2 條第1 項第3 款、第7 條、第9 條，
判決如主文。
本案經檢察官王育珍到庭執行職務
中    華    民    國    97    年    1    月    10    日
                刑事第十六庭  審判長法  官  蔡守訓
                                    法  官  施添寶
                                    法  官  吳俊龍
以上正本證明與原本無異。
如不服本判決，應於判決送達後10日內，向本院提出上訴狀。
                                    書記官  高菁菁
中    華    民    國    97    年    1     月    10    日
附錄本案論罪科刑法條全文：
稅捐稽徵法第41條
 (逃漏稅捐之處罰)
納稅義務人以詐術或其他不正當方法逃漏稅捐者，處5年以下有
期徒刑、拘役或科或併科新台幣6萬元以下罰金。
稅捐稽徵法第47條
 (法人或非法人團體負責人之刑責)
本法關於納稅義務人、扣繳義務人及代徵人應處徒刑之規定，於
左列之人適用之：
一  公司法規定之公司負責人。
二  民法或其他法律規定對外代表法人之董事或理事。
三  商業登記法規定之商業負責人。
四  其他非法人團體之代表人或管理人。


司法院資訊處製作；財團法人民間司法改革基金會備份。
